【裁判字號】    97,簡上,782
【裁判日期】    971008
【裁判案由】    違反槍砲彈藥刀械管制條例
【裁判全文】
臺灣臺中地方法院刑事判決             97年度簡上字第782號
上  訴  人  臺灣臺中地方法院檢察署檢察官
被      告  丙○○
            乙○○
共      同
指定辯護人  本院公設辯護人  丁○○
上列上訴人因被告等違反槍砲彈藥刀械管制條例案件，不服本院
九十七年度簡字第八三一號，中華民國九十七年八月五日第一審
簡易判決（起訴案號：臺灣臺中地方法院檢察署九十七年度偵字
第三八七五號），提起上訴，本院管轄第二審之合議庭逕依通常
程序為第一審判決如下：
    主    文
原判決撤銷。
丙○○、乙○○共同未經許可，持有可發射子彈具有殺傷力之土
造長槍，各處有期徒刑貳年，均併科罰金新台幣陸萬元，罰金如
易服勞役，皆以新台幣壹仟元折算壹日。均緩刑伍年，緩刑期內
皆付保護管束，並各向公庫支付新台幣拾萬元。
扣案之由具擊發結構之金屬槍身及土造金屬槍管組合而成，可供
擊發口徑12 GAUGE制式霰彈使用之具殺傷力土造長槍壹支（槍枝
管制編號0000000000號）沒收。
    犯罪事實
一、乙○○前於民國八十一年間，曾因竊盜案件，經法院判處有
    期徒刑八月、緩刑四年確定，其緩刑期滿，緩刑之宣告未經
    撤銷，刑之宣告已失其效力；丙○○則前未曾因故意犯罪受
    有期徒刑以上刑之宣告，素行尚佳；丙○○於九十七年一月
    十二日二十一時許，騎乘車牌號碼L6A－635號重型機車，搭
    載乙○○行經在臺中縣太平市頭汴里中坑巷某處溪邊草叢中
    ，一同發現內裝有由具擊發結構之金屬槍身及土造金屬槍管
    組合而成，擊發功能正常，可供擊發口徑12 GAUGE制式霰彈
    使用之具殺傷力土造長槍一支（槍枝管制編號000000
    0000號），暨具殺傷力之口徑12 GAUGE制式霰彈一顆（
    查獲後業經試射鑑驗完畢）之麻布袋一只，其二人均明知具
    有殺傷力之各式槍砲、彈藥，依槍砲彈藥刀械管制條例第四
    條第一項第一款、第二款及同法第五條之規定，未經中央主
    管機關許可，不得非法持有，竟仍基於共同持有具殺傷力改
    造槍枝與制式子彈之犯意聯絡，協力將該只麻布袋搬運放置
    在丙○○所騎乘搭載乙○○之前揭重型機車腳踏板上，而共
    同非法持有之。嗣丙○○、乙○○於同日二十二時十分許，
    共乘上述機車行經臺中縣太平市○○路○段與北田路交叉路
    口處，為巡邏員警發現機車腳踏板上所放置裝有上開土造長
    槍及制式霰彈之麻布袋顯有可疑，乃欲為攔檢盤查作為，丙
    ○○、乙○○見狀即因心虛而加速逃離現場，並將該只裝有
    土造長槍及制式霰彈之麻布袋隨意棄置於路旁，經巡邏員警
    撿拾帶回扣案後，始循線查悉上情。
二、案經臺中縣警察局太平分局報請臺灣臺中地方法院檢察署檢
    察官偵查起訴。
    理    由
一、前述被告丙○○、乙○○共同非法持有具殺傷力之槍枝及子
    彈之犯罪事實，業據其等於本院訊問時均供認不諱，且有臺
    中縣警察局槍枝初步檢視報告表一份、員警查獲時所拍攝槍
    彈之照片十二張附卷（見警卷第三一頁至第三二頁、第三五
    頁至第四０頁），暨土造長槍一枝與口徑12 GAUGE制式霰彈
    一顆扣案可資佐證。而扣案之前開槍枝及子彈，經員警送請
    內政部警政署刑事警察局鑑驗，其結果為「送鑑長槍壹枝（
    槍枝管制編號0000000000號），認係土造長槍，
    由具擊發結構之金屬槍身及土造金屬槍管組合而成，擊發功
    能正常，可供擊發口徑12 GAUGE制式霰彈使用，認具殺傷力
    。送鑑子彈一顆，認係口徑12 GAUGE制式霰彈，經試射，可
    擊發，認具殺傷力」，亦有該局九十七年三月三日刑鑑字第
    ０九七００一七六一六號槍彈鑑定書一份在卷足稽（見核交
    字卷第二頁至第四頁），則該等扣案之槍枝、子彈咸具有殺
    傷力一節，亦堪可認定；是被告丙○○、乙○○之上開自白
    ，核皆與客觀事實相符，自堪予以採信。綜此，本件事證業
    臻明確，被告二人共同非法持有具殺傷力之槍枝與子彈之犯
    行，均洵堪認定。
二、核被告丙○○、乙○○所為，均係犯槍砲彈藥刀械管制條例
    第八條第四項之未經許可，持有可發射子彈具有殺傷力之土
    造長槍罪及同條例第十二條第四項之未經許可，持有子彈罪
    。被告二人間就本件犯行，俱有犯意聯絡及行為分擔，渠等
    既共同實行犯罪之行為，自均應論以共同正犯。被告丙○○
    、乙○○同時拾得上開具有殺傷力之槍枝及子彈而持有之，
    均係以一行為同時觸犯上開二罪名，皆構成想像競合犯，依
    刑法第五十五條規定，咸應從一重之未經許可，持有可發射
    子彈具有殺傷力之土造長槍罪處斷。又被告丙○○、乙○○
    未經許可持有具殺傷力土造長槍之行為，所犯為法定本刑三
    年以上十年以下有期徒刑，併科新臺幣七百萬元以下罰金之
    重罪；然被告二人咸有正當之職業，並非平日無所事事、遊
    手好閒、藉故糾眾滋事之輩，此有在職證明書存卷可查（見
    本院訴字卷第三五頁、第三八頁），渠等僅因一時好奇，基
    於戲謔之心態而撿拾前述之槍彈，並無供自己或他人犯罪之
    意圖，被告二人顯係對國家重典認識不夠深切，且因不明瞭
    持有槍彈之嚴重性及對社會治安之潛在危害性，相關法律知
    識有所欠缺不足，才導致犯此重罪，被告丙○○、乙○○之
    性格尚非惡性至重而致全然不可教化，另被告二人共同持有
    本件扣案槍枝之期間極其短暫（未逾二小時），對於社會所
    可能造成之即時危險性甚為輕微，犯後復坦認全數犯行，已
    有悔改之意，本件被告二人之犯罪情節實非鉅大，是以本件
    犯罪之具體情狀及行為背景觀之，確屬情輕法重，客觀上足
    以引起社會一般人之同情而堪可憫恕，縱宣告法定最低度之
    刑猶嫌過重，爰俱依刑法第五十九條之規定，酌量予以減輕
    其刑。
三、原簡易判決以被告丙○○、乙○○犯罪之事證均屬明確，分
    別予以論罪科刑，固非無見；惟查：(一)原審於理由欄詳載「
    被告二人同時拾得上開具有殺傷力之槍彈而持有之，均係以
    一行為同時觸犯上開二罪名，應依刑法第五十五條論以想像
    競合犯，從一重之非法持有具殺傷力之土造長槍罪處斷」，
    但於論述被告丙○○、乙○○之所犯法條時，卻漏未援引刑
    法第五十五條，已見其疏漏；(二)按簡易程序之目的，主要
    在求訴訟經濟，因無論採用何種法制，司法資源都是「有限
    財」，為解決司法機關面臨的案件負擔問題，簡化其程序，
    便成為可能的手段之一；然而，訴訟經濟本身並非「自我目
    的」，即便承認簡易程序乃追求訴訟經濟目的之手段，也應
    處理此種目的與刑事訴訟基本目的與原則之衝突與調和，尤
    其被告的訴訟權利如何處置及確保之根本難題。基此，適用
    簡易程序必須符合一定要件，除其不法內涵及刑法效果需具
    輕微性外，更需兼顧其事實證據之明確性，而事實證據之明
    確性乃經由審檢認定之合致性賦予擔保，換言之，當控方（
    檢察官）與審方（法官）就論罪（是否構成犯罪以及構成何
    罪）與科刑（賦予何等法律效果）取得一致的認定時，便得
    「推定」該案具有事實證據之明確性；反之，如果控方與審
    方之認定有所歧異者（不論為論罪或科刑），便無明確性可
    言。審撿雙方必須合致的要求，不但合乎控訴原則之基本理
    念，並且也能減少因簡易而誤判之危險。刑事訴訟法第四百
    四十九條第一項、第二項規定：「第一審法院依被告在偵查
    中之自白或其他現存之證據，已足認定其犯罪者，得因檢察
    官之聲請，不經通常審判程序，逕以簡易判決處刑。但有必
    要時，應於處刑前訊問被告。前項案件檢察官依通常程序起
    訴，經法院訊問，被告自白犯罪，認為宜以簡易判決處刑，
    得不經通常審判程序，逕以簡易判決處刑。」其第二項雖賦
    予法官得不經檢察官之聲請，逕行決定將案件依簡易程序審
    理之權限，但仍須符合前述之「審檢認定之合致性」，以作
    為確保事實證據明確性要件之程序機制。故為免原應支配所
    有刑事訴訟程序之控訴原則，於簡易處刑程序受到不當之限
    縮，且避免創設檢察官制度之根本意義之一，即監督制衡法
    官功能隨之淪喪，依現行刑事訴訟法之規定，雖無法院依刑
    事訴訟法第四百四十九條第二項規定，將檢察官依通常程序
    起訴之案件，改以簡易判決處刑程序處理時，應得檢察官同
    意之明文，然至少在檢察官已明確表示不同意案件改行簡易
    判決處刑程序時，法院即應將案件判定為「不宜」適用簡易
    程序。另按刑事案件之處理，視案件之輕微或重大，或視
    被告對於起訴事實有無爭執，而異其審理之訴訟程序或簡化
    證據之調查，一方面可合理分配司法資源的利用，且可減輕
    法院審理案件之負擔，以達訴訟經濟之要求；另一方面亦可
    使訴訟儘速終結，讓被告免於訟累，是以明案應予速判，刑
    事訴訟法第二百七十三條之一第一項乃參考日本刑事訴訟法
    第二百九十一條之二，日本刑事訴訟規則第一百九十七條之
    二規定之簡易公判程序立法例，增訂就一定罪責之案件，即
    除被告所犯為死刑、無期徒刑、最輕本刑為三年以上有期徒
    刑之罪或高等法院管轄第一審案件外，於審理中檢察官陳述
    起訴要旨後，被告就被訴事實為有罪之陳述，案情已經明確
    ，斯時審判長可以於告知被告簡式審判之旨後，聽取當事人
    、代理人、辯護人及輔佐人之意見後，裁定進行簡式審判程
    序。而依刑事訴訟法第二百七十三條之二規定，簡式審判程
    序僅於調查証據時不適用證人交互詰問、傳聞法則、証據調
    查等相關規定之限制，惟仍應踐行証據調查及辯論程序，以
    維被告訴訟權益。是由上開關於簡式審判程序之增定條文觀
    之，立法者顯認為簡式審判程序之調查証據方式，並無法確
    保「重罪案件」被告之訴訟防禦權，故而將「重罪案件」排
    除於簡式審判程序之外，此應甚明確，是基於加強被告訴訟
    權之保障，暨依改良式當事人進行主義之精神而對調查證據
    及審判程序為創新規定，特別保障「重罪案件」被告之訴訟
    權，乃立法者之新思維，九十三年四月七日增訂之第四百五
    十五條之二關於改依「協商程序」而為判決之案件，亦同樣
    排除「重罪案件」之適用，足見立法者對「重罪案件」被告
    訴訟權保護之意旨，是依「新法優於舊法」、「後法優於前
    法」之原則及「舉重明輕」之法理，應認為九十二年二月六
    日刑事訴訟法第二百七十三條之一公布施行後，同法第四百
    四十九條第二項之案件，應為目的性限縮解釋，限於第二百
    七十三條之一第一項所示「重罪案件」以外案件，始得由法
    院不經通常審判程序，逕以簡易判決處刑，此方符合立法者
    本意及人權保障。另關於被告是否具備刑法第五十九條之要
    件事實，乃法院應經調查程序及予公訴人辯論機會始得確認
    之事項，然簡易判決處刑案件僅於法院認為必要時，始於處
    刑前訊問被告，其既未進行調查及辯論程序，應無從判斷被
    告是否符合刑法第五十九條情堪憫恕之減刑要件。職此以衡
    ，本件被告丙○○、乙○○係經檢察官以通常程序提起公訴
    ，並於起訴書中對被告丙○○、乙○○分別具體求處有期徒
    刑三年四月、四年，公訴檢察官且於本院原審行準備程序時
    明確表示本件不適宜適用簡易判決處刑程序（見本院訴字卷
    第二七頁），表達不同意法院轉換訴訟程序之意旨，原判決
    仍逕自為程序之轉換，其違反前述簡易程序應符合「審檢認
    定之合致性」之要件，於法已有未合；且本件被告二人所犯
    非法持有具殺傷力之土造長槍罪，其最輕本刑為三年以上有
    期徒刑之罪，猶不得依刑事訴訟法第二百七十三條之一之規
    定改行簡式審判程序，綜觀整個刑事訴訟制度設計，豈可更
    依程序更為簡化之刑事訴訟法第四百四十九條第二項之規定
    改以簡易判決處刑。況刑法第五十九條之規定，本為裁判之
    酌減，必須認其犯罪之情狀確有可以憫恕之理由始得援用，
    與法律上之減輕只須具備特定之要件，即可減輕本刑者情形
    ，迥不相同，尚須經過實體審判程序之調查始得援用減刑，
    故本件被告丙○○、乙○○涉嫌非法持有距殺傷力支土造長
    槍，既經檢察官依通常程序起訴，縱被告二人已選任律師為
    渠等辯護，且渠等於準備程序中皆自白犯罪，法院仍不得改
    依簡易判決處刑，並以刑法第五十九條之規定減輕其刑，且
    為緩刑之宣告。準此，檢察官認本件依案件之性質，不宜由
    法院逕以簡易判決處刑，並據此提起上訴為有理由，且原簡
    易判決復有前開可議之處，自屬無可維持，應由本院管轄第
    二審之合議庭予以撤銷改判。
四、爰審酌被告丙○○、乙○○之素行，渠等明知未經主管機關
    許可不得持有槍彈，仍為持有之行為，犯罪之動機雖屬可議
    ，且對社會治安仍存有潛在之危險；惟無具體事證證明渠等
    曾以該槍枝犯罪，並未因此造成公眾或他人之現實惡害，所
    生損害不大，且被告二人共同持有具殺傷力之土造長槍只有
    一枝，子彈亦僅一顆，數量非多，持有之時間又極為短暫，
    犯罪情節尚非重大，暨被告丙○○、乙○○犯後於本院皆坦
    認渠等之犯行，犯罪後態度尚稱良好等一切情狀，分別量處
    如主文所示之刑，並就併科罰金刑部分皆諭知易服勞役之折
    算標準。檢察官雖於起訴書中對被告分別具體求處有期徒刑
    三年四月及四年；但本院基於前述之理由已認被告二人犯罪
    之情節尚值憫恕，並援引刑法第五十九條之規定，對渠等所
    犯均予酌量減輕其刑，是本件對被告丙○○、乙○○各處予
    如主文所示之刑罰，咸已足收懲儆之效，檢察官對被告二人
    仍俱求處法定之最低刑度三年以上之有期徒刑，應均稍嫌過
    重，併此述明之。末查，被告乙○○前於八十一年間，曾因
    竊盜案件，經法院判處有期徒刑八月、緩刑四年確定，其緩
    刑期滿，緩刑之宣告未經撤銷，刑之宣告已失其效力；被告
    丙○○則前未曾因故意犯罪受有期徒刑以上刑之宣告，有渠
    等之臺灣高等法院被告前案紀錄表在卷可按，被告二人因一
    時失慮，致為本件犯行，但其犯行所肇致之具體損害畢竟有
    限，於本件之犯罪情節尚未至無可原宥之程度，且被告丙○
    ○、乙○○犯後俱已坦承犯行，頗見悔悟之意，渠等經此等
    偵審程序，當能知警惕守法，應無再犯之虞，本院因認對被
    告丙○○、乙○○所宣告之刑，均應以暫不執行為適當，爰
    皆併予宣告緩刑五年，以啟自新，並依同條第二項第四款規
    定，諭知被告二人同應向公庫各支付新台幣十萬元。另本院
    為確實導正被告丙○○、乙○○上述錯誤偏差行為，使其能
    建立正確之法治認知及價值觀念，並為提供被告二人必要之
    協助及督促，爰依刑法第九十三條第一項之規定，併宣告渠
    等於緩刑期內皆付保護管束，俾由地方法院檢察署之觀護人
    予以適當之督促，並發揮緩刑制度之立意。
五、扣案之由具擊發結構之金屬槍身及土造金屬槍管組合而成，
    可供擊發口徑12 GAUGE制式霰彈使用之具殺傷力土造長槍一
    支（槍枝管制編號：0000000000號），因具有殺
    傷力，業見前述，核既屬違禁物，自應依刑法第三十八條第
    一項第一款之規定，併為沒收之諭知。另按宣告沒收之物，
    以現實存在，將來可供執行為前提；否則沒收之諭知即失其
    意義。最高法院八十七年度台上字第九九二號判決認為：「
    手槍之子彈，係違禁物，除滅失已不存在外，不問屬於犯人
    與否，應予沒收。」依其反面解釋，違禁物倘確實滅失而不
    存在，即無庸諭知沒收（臺灣高等法院九十五年法律座談會
    彙編刑事類第二一號提案研討意見參照）。本件扣案具殺傷
    力之口徑12 GAUGE之制式霰彈一顆，因業據試射完畢，僅餘
    彈殼，不具子彈之完整結構，已失其違禁物之性質，揆諸上
    述說明，爰不併予宣告沒收，亦附此敘明之。
六、另本件係因原審不當轉換程序，未適用通常程序審理，而誤
    用簡易判決處刑，其所踐行之簡易處刑程序因於法有違而存
    有瑕疵，為保障當事人之審級利益，本院合議庭爰適用通常
    訴訟程序，撤銷原簡易判決，並自為第一審判決，當事人對
    此第一審判決，自得循通常程序再行上訴以尋求救濟，應併
    予說明之。
據上論斷，應依刑事訴訟法第四百五十五條之一第一項、第三項
、第三百六十九條第一項前段、第三百六十四條、第二百九十九
條第一項前段，槍砲彈藥刀械管制條例第八條第四項、第十二條
第四項，刑法第十一條前段、第二十八條、第五十五條、第五十
九條、第四十二條第三項、第七十四條第一項第一款、第二項第
四款、第九十三條第一項、第三十八條第一項第一款，判決如主
文。
本案經檢察官甲○○到庭執行職務。
中    華    民    國    97    年    10    月    8     日
                  刑事第三庭  審判長法  官  周瑞芬
                                    法  官  黃松竹
                                    法  官  陳思成
上正本證明與原本無異。
如不服本判決，應於收受送達後10日內向本院提出上訴書狀（應
敘述具體理由並附繕本）。
上訴書狀如未敘述理由，應於上訴期間屆滿後20日內補提理由書
於本院。
                                    書記官  吳詩琳
中    華    民    國    97    年    10    月    8     日
附錄論罪科刑法條
槍砲彈藥刀械管制條例第八條第四項
未經許可，持有、寄藏或意圖販賣而陳列第一項所列槍枝者，處
三年以上十年以下有期徒刑，併科新台幣七百萬元以下罰金。
槍砲彈藥刀械管制條例第十二條第四項
未經許可，持有、寄藏或意圖販賣而陳列子彈者，處五年以下有
期徒刑，併科新台幣三百萬元以下罰金。


司法院資訊處製作；財團法人民間司法改革基金會備份。
